臺灣新竹地方法院行政訴訟判決　
111年度交字第151號
原      告  陳軒賢  
被      告  交通部公路總局新竹區監理所

代  表  人  吳季娟  
訴訟代理人  陳明裕  
上列當事人間交通裁決事件，原告不服被告民國111年5月17日竹
監裁字第50-VP0000000號裁決，提起行政訴訟，本院判決如下：
    主  文
原告之訴駁回。
訴訟費用新臺幣參佰元由原告負擔。
    事實及理由
一、程序事項：
    本件因屬不服被告所為道路交通管理處罰條例（下稱道交條
    例）第8條之裁決而提起撤銷訴訟，依行政訴訟法第237條之
    7規定，不經言詞辯論，逕行裁判，合先敘明。
二、事實概要：
    原告駕駛車牌號碼000-0000號自用小客車（下稱系爭車輛）
　　，於111年1月24日15時44分許，行駛於屏東縣恆春鎮墾丁公
    園路段前，遭民眾提出影像檢舉，嗣經屏東縣政府警察局恆
    春分局（以下稱舉發機關）查證後以「未依規定使用方向燈
    」逕行舉發，原告提出申訴，經舉發機關函覆違規屬實，被
    告乃依道交條例第42條等規定，於111年5月17日竹監裁字第
    50-VP0000000號裁決書（下稱原處分），裁處原告罰鍰新台
    幣（下同）1200元。原告不服，遂提起本件行政訴訟。
三、本件原告主張略以：
    原告駕駛BFN-0613(以下稱為甲方)於111年1月24日於墾丁國
    家公園遊玩結束後，經由墾丁公園路返回路程皆為下坡行程
    ，於15:44時快到國家公園大門屏鵝公路路口前1-2公里左右
    ，甲方駕駛無刻意煞車減速並在時速40公里情況下，遭檢舉
    駕駛人(以下稱為乙方)在此國家公園設站管制路下坡路段且
    無塞車情況下，未與甲方車輛保持安全距離，此行為已違反
    處罰條例第33條，讓甲方產生身心恐懼，不時查看照後鏡以
    致於分心，所以甲方於對向剛會車完後，突見右前方有兩位
    自行車騎士，由於當時處於背光陰影處，且兩位騎士身穿黑
    色衣物，且於此段行車途中，不時遇到太陽逆光干擾，另後
    方自行車騎士於此時下坡路突然有偏移分隔白線並靠近內線
    至少20公分(影片15:44:37)，在此緊急情況，甲方認為有危
    及他人生命安全，下意識直覺反應往左偏，想閃避騎士以避
    免碰撞，隨後立即返回原車道，已無足夠時間，讓甲方打方
    向燈警示，所以此行為甲方屬於緊急避難，刑法總則第24條
    所定免除刑事責任的規定，因避免自己或他人生命、身體、
    自由、財產之緊急危難而出於不得已之行為，應不罰。另外
    乙方也因為未保持安全距離，違法逼車跟拍，違反罰條例第
    33條，汽車設站管制之道路，未保持安全距離且此為事出突
    然狀況，本身亦違規也來不及打方向燈，依據刑事訴訟法第
    155條第2項本身違法調查之證據，也不得作為判斷之依據等
    語，並聲明：原處分撤銷；訴訟費用由被告負擔。
四、被告則答辯略以：
    案經舉發機關於111年3月23日以恆警交字第11130498000號
    函覆略以…二、本案係民眾檢舉案件，經檢視採證錄影，該
    自小客(BFN-0613)號車未依規定使用燈光，依處罰條例第42
    條規定舉發無違誤。」；並經被告檢視影像，本案原告確實
    未於變換車道前，顯示方向燈告示後方車輛行進方向。本件
    原告之訴為無理由，並聲明：原告之訴駁回，訴訟費用由原
    告負擔。
五、本院之判斷：
（一）按「行車遇有轉向、減速暫停、讓車、倒車、變換車道等
      情況時所用之燈光及駕駛人之手勢，應依下列規定：六、
      變換車道時，應先顯示欲變換車道方向之燈光或手勢。」
      、「汽車在同一車道行駛時，除擬超越前車外，後車與前
      車之間應保持隨時可以煞停之距離…。汽車行駛時，駕駛
      人應注意車前狀況及兩車並行之間隔，並隨時採取必要之
      安全措施。」、「汽車駕駛人，應依下列規定使用方向燈
      ：二、左（右）轉彎時，應先顯示車輛前後之左（右）邊
      方向燈光；變換車道時，應先顯示欲變換車道方向之燈光
      ，並應顯示至完成轉彎或變換車道之行為。」、「汽車駕
      駛人，不依規定使用燈光者，處1,200元以上3,600元以下
      罰鍰」，道路交通安全規則第91條第1項第6款、第94條第
      1項及第3項、第109條第2項第2款、道交條例第42條分別
      定有明文。復按，違反道路交通管理事件統一裁罰基準表
      之規定，汽車駕駛人，不依規定使用燈光，機車或小型車
      ，於期限內繳納罰鍰或到案聽候裁決者，統一裁罰基準1,
      200元。由上揭規定可知，駕駛人應注意車前狀況，並保
      持後車與前車之間隨時可以煞停之距離，且於行車遇有轉
      向、減速暫停、讓車、倒車、變換車道等情況時，依法均
      必須先使用方向燈以提醒其他駕駛人及行人，俾使其他用
      路人得以於行止間大致預測該車之行車方向與速度、進而
      有所因應，以維護自身及他人行車安全，是駕駛人於行車
      時如遇有上述情況之一，即應預先施打方向燈以提示其他
      用路人注意至明。
（二）查上開事實概要欄所述之事實，除下述爭點外，為兩造所
      不爭執，並有違規明細暨送達證書、陳述單、舉發機關函
      文、駕駛人基本資料、汽車車籍查詢單、檢舉光碟、原處
      分書等在卷可稽，應認屬實。再參酌原告亦不爭執系爭車
      輛於上開時間、地點未使用方向燈，則本件之爭點在於原
      告是否有「汽車駕駛人未依規定使用方向燈」之違規事實
      ？
（三）經本院當庭勘驗採證光碟結果如下：「影像時間（2022/0
      1/24 15：44：36-15:44:45）系爭為雙向二車道，檢舉人
      車輛前方為原告車輛，期間原告原行駛於車道中，嗣後向
      左切換至左側車道超越前方2台自行車旋即又切回原車道
      ，於前開切換車道過程均未撥打方向燈。上開畫面撥放過
      程，由影片流暢度、系爭車輛與周遭車輛之相對位置及行
      進狀況比對，畫面一貫、流暢，並無剪輯之狀況」等情（
      見本院卷第105頁）。由上開勘驗過程及內容可見，系爭
      車輛於上揭時地巷左切換至左側車道超越前方2台自行車
      旋即又切回原車道時之整個變換車道的過程未施打方向燈
      ，而上開檢舉影像連續明確、清晰可辨，影片所顯示之行
      車狀況應可採信，原告確實有未依規定使用方向燈之客觀
      違規事實。
（四）至於原告雖另主張檢舉人以沒有保持安全距離之方式，檢
      舉他人違規乙節。按憲法之平等原則要求行政機關對於事
      物本質上相同之事件作相同處理，乃形成行政自我拘束，
      惟憲法之平等原則係指合法之平等，不包含違法之平等（
      最高行政法院93年判字第1392號判例意旨參照）；而行政
      行為，非有正當理由，不得為差別待遇，行政程序法第6
      條固有明文，此即行政法上之平等原則。然行政機關若怠
      於行使權限，致使人民因個案違法狀態未排除而獲得利益
      時，該利益並非法律所應保護之利益，因此其他人民不能
      要求行政機關比照該違法案例授予利益，亦即人民不得主
      張「不法之平等」，最高行政法院92年度判字第275 號判
      決意旨闡釋明確，故縱使檢舉人車輛違規，亦非適法而未
      經舉發、裁處，原告亦不得執此主張「不法之平等」而要
      求比照辦理，並藉此機會免除本件違規事實而應負之罰責
      ，是原告此部分之主張，自不影響本件舉發及裁處之適法
      性，因此有關檢舉人是否有違規之行為乙節，核與原告是
      否有本件之未依規定使用方向燈事實無涉。是以，原告此
      部分主張，於法仍屬無據，難加採之。
（五）另原告主張自行車騎士突然有偏移分隔白線並靠近內線之
      行為，認為有危及他人生命安全，而往左偏想閃避騎士以
      避免碰撞，無足夠時間打方向燈警示，屬於緊急避難云云
      ；按「因避免自己或他人生命、身體、自由、名譽或財產
      之緊急危難而出於不得已之行為，不予處罰。但避難行為
      過當者，得減輕或免除其處罰。」，行政罰法第13條定有
      明文；次按「適用行為罰規定處罰違反行政法上義務之人
      民時，除法律有特別規定外，應按行政罰法及其相關法理
      所建構之構成要件該當性、違法性（含有無阻卻違法事由
      ）、有責性或可非難性（含有無阻卻責任事由）三個階段
      分別檢驗，確認已具備無誤後，方得處罰。如同刑法之適
      用，於行政罰領域內，行為人如欠缺期待可能性，亦可構
      成『阻卻責任事由』（Entschuldigungsgrunde）。亦即雖
      認定行為人有故意或過失，亦具備責任能力，但仍容許有
      某種『阻卻責任事由』之存在，無期待可能性即屬之，縱行
      政罰法或其他法律未明文，亦當容許此種『超法定之阻卻
      責任事由』之存在。至何種情形始可認行為人欠缺期待可
      能性，原則上宜視個案情節及相關處罰規定認定之，但於
      行政罰法制與法理之建構過程，亦宜設法逐步釐清其判斷
      標準。（司法院釋字第685 號解釋林錫堯大法官提出、許
      宗力大法官加入之協同意見書參照）。凡行政法律關係之
      相對人因行政法規、行政處分或行政契約等公權力行為而
      負有公法上之作為或不作為義務者，均須以有期待可能性
      為前提。是公權力行為課予人民義務者，依客觀情勢並參
      酌義務人之特殊處境，在事實上或法律上無法期待人民遵
      守時，上開行政法上義務即應受到限制或歸於消滅，否則
      不啻強令人民於無法期待其遵守義務之情況下，為其不得
      已違背義務之行為，背負行政上之處罰或不利益，此即所
      謂行政法上之『期待可能性原則』，乃是人民對公眾事務負
      擔義務之界限。」（參照最高行政法院102 年度判字第61
      1 號判決）。而本件依前揭勘驗結果所示，系爭車輛原位
      於2台自行車後方，嗣於該2台自行車緩慢行駛中，原告車
      輛如欲超越該2台自行車，自可於適當時機，選擇較開闊
      之路段，距該2台自行車較遠處撥打方向燈警示而從容超
      越之，系爭車輛未打方向燈警示即超越該2台自行車，其
      顯非因2台自行車偏移行駛始被迫為之，是原告上開主張
      ，核與客觀事證不符，自無足採，是本件自難認有原告所
      稱主張「緊急避難」適用之情況。
六、本件判決基礎已臻明確，兩造其餘攻擊防禦方法及訴訟資料
    ，經本院審核後，或與本案爭點無涉，或對於本件判決結果
    不生影響，爰無庸一一再加論述，爰併敘明。
七、本件第一審裁判費新臺幣300元，應由敗訴之原告負擔，所
    以確定如主文第2項所示。
八、結論：原處分核無違誤，原告訴請撤銷為無理由，應予駁回
    。
中　　華　　民　　國　　111 　年　　12　　月　　21　　日
                  行政訴訟庭  法  官  李毓華
以上正本係照原本作成。　
如不服本判決，應於判決送達後20日內，向本院提出上訴狀並表
明上訴理由（原判決所違背之法令及其具體內容或依訴訟資料可
認為原判決有違背法令之具體事實），其未載明上訴理由者，應
於提出上訴後20日內向本院補提理由書（上訴狀及上訴理由書均
須按他造人數附繕本，如未按期補提上訴理由書，則逕予駁回上
訴），並應繳納上訴裁判費新臺幣750元。　　　　　　　　　
中　　華　　民　　國　　111 　年　　12　　月　　21　　日
                              書記官  張懿中